ACORDAO-COMPLETO-2347862

ACÓRDÃO 2292/2019 ATA 8/2019 - SEGUNDA CÂMARA

VISTOS, relatados e discutidos estes autos de tomada de contas especial autuada a partir da conversão de processo de fiscalização, nos termos do Acórdão 2608/2004-TCU-Segunda Câmara, em desfavor de Riod Ayoub Jorge, como então prefeito de Santa Luzia do Paruá - MA (gestões: 1997-2000 e 2001-2004) , entre outros responsáveis, diante dos indícios de irregularidade na aplicação de recursos federais transferidos ao referido município sob o valor total de R$ 843.509,26 pelo Fundo de Manutenção e Desenvolvimento do Ensino Fundamental e de Valorização do Magistério - Fundef, durante os exercícios de 2000 e 2002, e pelo Programa Nacional de Alimentação Escolar - PNAE, durante os exercícios de 1997 a 2002, além do repasse federal pelo Convênio 800029/2002 celebrado com o FNDE para a formação e a capacitação de professores;
ACORDAM os Ministros do Tribunal de Contas da União, reunidos em Sessão da 2ª Câmara, ante as razões expostas pelo Relator, em:
9.1. determinar o excepcional retorno do presente processo à unidade técnica para a necessária avaliação sobre os novos elementos de defesa acostados às Peças 207-218 e 222-229 pelo Sr. Riod Barbosa Ayoub, como procurador do aludido responsável (Riod Ayoub Jorge) , entre os demais elementos de defesa já contidos nos autos; e
9.2. fixar o prazo de 30 (trinta) dias para a unidade técnica promover a correspondente análise final do feito, com a subjacente edição do seu parecer conclusivo, e, em seguida, abrir prazo de 15 (quinze) dias para a subsequente manifestação do MPTCU.

Tomada de Contas Especial autuada a partir da conversão de processo de auditoria, nos termos do Acórdão 2.608/2004-TCU-2ª Câmara, em desfavor de Riod Ayoub Jorge, como então prefeito de Santa Luzia do Paruá  MA (gestões: 1997-2000 e 2001-2004), e demais responsáveis acima arrolados, diante dos indícios de irregularidades na aplicação de recursos transferidos à municipalidade à conta do Fundef (exercícios de 2000 e 2002), do Programa Nacional de Alimentação Escolar  PNAE (exercícios de 1997 a 2002), bem como do Convênio 800029/2002, celebrado com o FNDE para a formação e capacitação de professores, sob o valor total de R$ 245.752,12.

Segunda Câmara

Município de Santa Luzia do Paruá - MA.

3. Responsáveis: Adão Araújo Alencar (CPF XXX.312.943-XX); Ana Marcelia Morais dos Santos (CPF XXX.127.913-XX); Claudia Maria Gomes e Silva Pereira (CPF XXX.638.963-XX); Construtora Metalforte Ltda. (CNPJ 01.886.705/0001-10); Fábio Barbosa Ayoub (CPF XXX.543.573-XX); Honório Pires de Medeiros (CPF XXX.998.223-XX); J. Lopes Ferreira (CNPJ 04.949.774/0001-14); João Francisco Carvalho Santos (CPF XXX.848.623-XX); Marcia Barbosa Ayoub (CPF XXX.041.513-XX); Maria Rodrigues da Silva (CPF XXX.353.483-XX); Marli Vasconcelos e Silva Rodrigues (CPF XXX.608.993-XX); Raimunda Irismar Rodrigues (CPF XXX.469.233-XX); Raimundo Nonato Veras Barros (CPF XXX.532.703-XX); Riod Ayoub Jorge (CPF XXX.623.593-XX); Sandra Maria Gomes Marques (CPF XXX.304.093-XX).

13.1. Ministros presentes: Ana Arraes (Presidente), Augusto Nardes e Raimundo Carreiro.
13.2. Ministros-Substitutos presentes: Marcos Bemquerer Costa e André Luís de Carvalho (Relator).

ACORDAO-COMPLETO-2516749

Acórdão 18776/2021 - Segunda Câmara

ACORDAO-COMPLETO-2391176

Acórdão de Relação 412/2020 - Segunda Câmara

Acórdão de Relação

ACORDAO-COMPLETO-2370795

Acórdão 12669/2019 - Segunda Câmara

ANDRÉ DE CARVALHO

Trata-se de tomada de contas especial autuada a partir da conversão de processo de fiscalização, nos termos do Acórdão 2608/2004-TCU-Segunda Câmara, em desfavor de Riod Ayoub Jorge, como então prefeito de Santa Luzia do Paruá - MA (gestões: 1997-2000 e 2001-2004) , entre outros responsáveis, diante dos indícios de irregularidade na aplicação de recursos federais transferidos ao referido município sob o valor total de R$ 843.509,26 pelo Fundo de Manutenção e Desenvolvimento do Ensino Fundamental e de Valorização do Magistério - Fundef, durante os exercícios de 2000 e 2002, e pelo Programa Nacional de Alimentação Escolar - PNAE, durante os exercícios de 1997 a 2002, além do repasse federal pelo Convênio 800029/2002 celebrado com o FNDE para a formação e a capacitação de professores.
Em 19/09/2018, após a análise final do feito, a auditora federal da então Secex-MA lançou o seu parecer conclusivo à Peça 204, com a anuência dos dirigentes da unidade técnica (Peças 205 e 206) , nos seguintes termos:
" (...) HISTÓRICO 
2.	O Acórdão 2608/2004-TCU-Segunda Câmara, Excerto da Relação 59/2004-Gab.Min. Lincoln Magalhães da Rocha (peça 2, p. 41) , determinou a conversão do processo originário nesta tomada de contas especial e autorizou a citação do Sr. Riod Ayoub Jorge, ex-prefeito, e a audiência dos demais responsáveis, conforme proposta de encaminhamento do Relatório de Auditoria (peça 1, p. 40-50 e peça 2, p. 1-38) .
3.	O exame das audiências e da citação dos responsáveis foi promovido na instrução à peça 3, p. 40-50, e peça 4, p. 1-15, que propôs a irregularidade das contas, com imputação de débito e aplicação de multa aos responsáveis. Posteriormente, o Sr. Riod Ayoub Jorge juntou novos documentos ao processo (peça 5, p. 6-41) que, analisados à peça 6, p. 3-5, culminou com a promoção de sua audiência e da empresa Construtora Metalforte, cujos argumentos de defesa foram analisados à peça 7, p. 24-50, ratificando as propostas da instrução anterior.
4.	O Despacho da Unidade Técnica (peça 7, p. 51) ressaltou a apresentação de alegações adicionais pelo Sr. Riod Ayoub Jorge (peças 148 e 149) , como também a análise de irregularidades relativas ao PNAE 2001, semelhantes as tratadas nestes autos, no âmbito do processo conexo TC Processo 011.143/2002-8, envolvendo o mesmo prefeito e o mesmo município; e propôs o sobrestamento desta TCE até o julgamento daquele processo.
5.	Em Despacho à peça 7, p. 54, o Exmo. Sr. Ministro-Relator André Luís de Carvalho determinou o sobrestamento das presentes contas até o julgamento do recurso de reconsideração interposto pelo Sr. Riod Ayoub Jorge nos autos do TC Processo 011.143/2002-8, em que se discute questão similar relativa a recursos do PNAE que podem refletir na constituição do débito imputado nesta TCE.
6.	No TC Processo 011.143/2002-8 o recurso de reconsideração interposto pelos Sr. Riod Ayoub Jorge, Fábio Barbosa Ayoub, Raimundo Nonato Veras Barros e Ana Marcélia Morais dos Santos foi conhecido e provido por meio do Acórdão 3917/2016-TCU-1 Câmara (peça 154) , que excluiu os débitos do Acórdão 3934/2009-TCU-Primeira Câmara e julgou regulares com ressalva as contas dos responsáveis arrolados naquele processo, dando-lhes quitação. Essa deliberação foi embargada por omissão de análise das questões ensejadoras das ressalvas nas contas, cujo julgamento mediante Acórdão 5634/2016-TCU-1 Câmara, foi no sentido do conhecimento dos embargos de declaração para, no mérito, rejeitá-los, mantendo-se inalterados os termos do Acórdão 3917/2016-TCU-1 Câmara.
7.	Julgado o recurso de reconsideração interposto pelo Sr. Riod Ayoub Jorge nos autos do TC Processo 011.143/2002-8, foi levantado o sobrestamento desta tomada de contas especial e feita nova instrução processual (peça 156) , considerando a instrução de mérito à peça 3, p. 40-50, e peça 4, p. 1-15, os elementos originais e adicionais de defesa às peças 148 e 149 e a análise do recurso de reconsideração impetrado no referido processo conexo.
8.	A proposta de encaminhamento da instrução à peça 156 teve a anuência da subunidade e da unidade técnica (peças 157 e 158) . Em sequência, foram juntados aos autos manifestação e documentos pelo Adv. Riod Barbosa Ayoub (peças 159 a 177) , posteriormente desconsiderados pela manifestação à peça 178, repetida às peças 183 e 184, com os documentos anexos às peças 179 a 182 e 185 a 200.
9. 	O Parecer do Ministério Público junto ao TCU (peça 201) , considerando que a manifestação e os documentos apresentados pretendem 'estabelecer correlação entre os valores dos documentos bancários e das notas fiscais/recibos emitidos pela empresa fornecedora, cuja ausência, entre outras irregularidades, levara a unidade técnica a rejeitar parcialmente as alegações de defesa por ele apresentadas', e em homenagem ao princípio da verdade material, sugeriu a restituição deste processo à Secex/MA para exame, em caráter excepcional.
10.	Acompanhando o referido parecer, o Exmo. Sr. Ministro-Relator André Luís de Carvalho, em Despacho à peça 202, determinou excepcionalmente o retorno dos autos a esta unidade técnica para análise dos novos elementos de defesa acostados às peças 178 a 200.
EXAME TÉCNICO
18.	A instrução anterior de mérito deste processo apresentou a seguinte proposta de encaminhamento em seu subitem 53 (peça 156, p. 15-16) :
'Diante do exposto, submetem-se os autos às considerações superiores, para posterior encaminhamento ao gabinete do Exmo. Sr. Ministro-Relator André de Carvalho, via Ministério Público junto ao TCU, propondo ao Tribunal que decida por:
a) julgar regulares, com fundamento nos arts. 1º, inciso I, 16, inciso I, 17 e 23, inciso I, da Lei 8.443/1992 c/c os arts. 1º, inciso I, 207 e 214, inciso I, do Regimento Interno, as contas dos Srs. Adão Araújo Alencar, CPF XXX.312.943-XX, membro da CPL em 1999; Fábio Barbosa Ayoub, CPF XXX.543.573-XX, membro da CPL em 1997 e presidente de 1998 a 2000; Honório Pires de Medeiros, CPF XXX.998.223-XX, presidente da CPL em 1999; Márcia Ayoub de Medeiros, CPF XXX.041.513-XX, membro da CPL em 1999; e Maria Rodrigues da Silva, CPF XXX.353.483-XX, membro da CPL de 1997 a 1998; dando-se-lhes quitação plena;
b) julgar irregulares, com fundamento nos arts. 1º, inciso I, 16, inciso III, alíneas 'b' e 'c' da Lei 8.443/1992 c/c os arts. 19 e 23, inciso III, da mesma Lei, e com arts. 1º, inciso I, 209, incisos II e III, 210 e 214, inciso III, do Regimento Interno/TCU, as contas do Sr. Riod Ayoub Jorge, CPF XXX.623.593-XX, prefeito de Santa Luzia do Paruá (MA) nas gestões 1997-2000 e 2001-2004; 
c) julgar irregulares, com fundamento nos arts. 1º, inciso I, 16, inciso III, alínea 'b', da Lei 8.443/1992 c/c os arts. 19 e 23, inciso III, da mesma Lei, e com arts. 1º, inciso I, 209, inciso II, 210 e 214, inciso III, do Regimento Interno/TCU, as contas dos Srs.  Ana Marcélia Morais dos Santos, CPF XXX.127.913-XX, presidente da CPL em 2002; Cláudia Maria Gomes e Silva Pereira, CPF XXX.638.963-XX, membro da CPL de 2000 a 2002; João Francisco Carvalho Santos, CPF XXX.848.623-XX, secretário municipal de educação de 1997 a 2002; Raimundo Nonato Veras Barros, CPF XXX.532.703-XX, presidente da CPL em 2000; e Sandra Maria Gomes Marques, CPF XXX.304.093-XX, membro da CPL de 2000 a 2002;
d) condenar o Sr. Riod Ayoub Jorge, CPF XXX.623.593-XX, ao pagamento das quantias a seguir especificadas, com a fixação do prazo de quinze dias, a contar da notificação, para comprovar perante o Tribunal (art. 214, inciso III, alínea 'a', do Regimento Interno) , o recolhimento das dívidas aos cofres abaixo especificados, atualizadas monetariamente e acrescidas dos juros de mora, calculados a partir das datas discriminadas, até a data do recolhimento, na forma prevista na legislação em vigor, abatendo-se, na oportunidade, os valores eventualmente já ressarcidos;
	VALOR ORIGINAL (R$) 
	DATA DA OCORRÊNCIA
	COFRE PARA RECOLHIMENTO

	13.394,00
	18/5/1999
	Fundo Nacional de Desenvolvimento da Educação (FNDE) 

	15.757,35
	26/5/1999
	
	15.758,18
	14/7/1999
	
	12.755,95
	11/8/1999
	
	17.757,35
	18/10/1999
	
	12.268,60
	30/6/2000
	Fundo de Manutenção e Desenvolvimento da Educação Básica e de Valorização dos Profissionais da Educação (Fundeb) do Município de Santa Luzia do Paruá (MA) 

	100,00
	20/8/2002
	
	5.000,00
	30/8/2002
	
	13.400,00
	29/5/2002
	
	10.120,00
	28/6/2002
	
	13.400,00
	24/6/2002
	
	77.768,06
	1º/7/2002
	
	40.041,36
	1º/8/2002
	
Valor atualizado até 27/3/2008: R$ 702.787,03
e) aplicar ao Sr. Riod Ayoub Jorge, CPF XXX.623.593-XX, a multa prevista no art. 57 da Lei 8.443/1992 c/c o art. 267 do Regimento Interno, com a fixação do prazo de quinze dias, a contar da notificação, para comprovar, perante o Tribunal (art. 214, inciso III, alínea 'a', do Regimento Interno) , o recolhimento da dívida aos cofres do Tesouro Nacional, atualizada monetariamente desde a data do acórdão que vier a ser proferido até a do efetivo recolhimento, se for paga após o vencimento, na forma da legislação em vigor;
f) aplicar aos Srs. Riod Ayoub Jorge, CPF XXX.623.593-XX, Ana Marcélia Morais dos Santos, CPF XXX.127.913-XX, Cláudia Maria Gomes e Silva Pereira, CPF XXX.638.963-XX, João Francisco Carvalho Santos, CPF XXX.848.623-XX, Raimundo Nonato Veras Barros, CPF XXX.532.703-XX, e Sandra Maria Gomes Marques, CPF XXX.304.093-XX, individualmente, a multa prevista no art. 58, inciso II, da Lei 8.443/1992 c/c o art. 268, inciso I, do Regimento Interno, fixando-lhes o prazo de quinze dias, a contar das notificações, para comprovarem, perante o Tribunal (art. 214, inciso III, alínea 'a', do Regimento Interno) , o recolhimento das dívidas aos cofres do Tesouro Nacional, atualizadas monetariamente desde a data do presente acórdão até a dos efetivos recolhimentos, se forem pagas após o vencimento, na forma da legislação em vigor
g) autorizar, desde logo, nos termos do art. 28, inciso II, da Lei 8.443/1992, a cobrança judicial das dívidas, caso não atendidas as notificações;
h) autorizar desde já, caso solicitado antes do envio do processo para cobrança executiva, o pagamento das dívidas dos responsáveis acima em até 36 parcelas mensais e consecutivas, nos termos do art. 26 da Lei 8.443/1992 c/c o art. 217 do Regimento Interno, fixando-lhes o prazo de quinze dias, a contar do recebimento da notificação, para comprovarem perante o Tribunal o recolhimento das primeiras parcelas, e de trinta dias, a contar das parcelas anteriores, para comprovarem os recolhimentos das demais parcelas, devendo incidir sobre cada valor mensal, atualizado monetariamente, os juros de mora devidos, na forma prevista na legislação em vigor; alertando-os que a inadimplência de qualquer parcela acarretará o vencimento antecipado do saldo devedor; 
i) encaminhar cópia desta deliberação ao Procurador-Chefe da Procuradoria da República no Maranhão, nos termos do § 3º do art. 16 da Lei 8.443/1992 c/c o § 7º do art. 209 do Regimento Interno do TCU, para adoção das medidas que entender cabíveis; e
j) dar ciência deste acórdão ao Tribunal de Contas do Estado do Maranhão (TCE/MA) e ao Conselho do Fundef no município de Santa Luzia do Paruá (MA) .
RECURSOS DO PNAE
I. Divergência de valores entre o documento bancário e a nota fiscal para pagamento de recursos do PNAE 1999
I.1. Situação encontrada:
19.	Em relação ao PNAE, os elementos de defesa apresentados para a comprovação de despesas com base em notas fiscais emitidas por empresas inidôneas, considerando o afastamento do débito do PNAE 2001 no TC Processo 011.143/2002-8 por ter sido observado o contexto fático-probatório dos autos como cardápios da merenda escolar distribuída, ficha técnica dos produtos, declarações e folhas de pagamento de nutricionista responsável e a correlação bancária dos recursos movimentados na conta específica com a cópia de cheques nominais, foram acatados integralmente na instrução anterior (peça 156) para os exercícios de 1998, 2000 e 2002, e parcialmente para o ano de 1999, com base na documentação juntada à peça 148, p. 28-56 e à peça 149, p. 1-40, confrontada com os documentos de prestação de contas já constantes dos autos (peça 26 a 31 e 42 a 61) .
20.	A instrução anterior (peça 156) glosou as despesas abaixo relacionadas ao PNAE 1999, cuja prestação de contas encontra-se às peças 32 a 41, no total de R$ 75.422,83, pela falta de correlação entre os valores dos documentos bancários e das notas fiscais/recibos emitidos pela empresa fornecedora.
	Documento bancário
	Nota Fiscal

	Cheque/Extrato
	Favore_cido
	Data
	Valor (R$) 
	N°
	Empresa 
	Data
	Valor (R$) 

	Extrato
 (peça 37, p. 12) 
	----------
	18/5/1999
	13.394,00
	235 (peça 39, p. 2) 
	V. de Paula
	18/5/99
	13.431,00

	Extrato
 (peça 37, p. 12) 
	----------
	26/5/1999
	15.757,35
	555 (peça 39, p. 43) 
	Disprol
	25/5/99
	15.807,50

	Extrato
 (peça 37, p. 14) 
	----------
	14/7/1999
	15.758,18
	258 (peça 40, p. 33) 
	V. de Paula
	14/7/99
	15.800,00

	Extrato
 (peça 37, p. 16) 
	----------
	11/8/1999
	12.755,95
	604 (peça 32, p. 5) 
	Disprol
	11/8/99
	12.820,00

	Cheque 971697 (peça 149, p. 1-2) 
	V. de Paula
	18/10/1999
	15.757,35
	297 (peça 33, p. 34) 
	V. de Paula
	18/10/99
	15.795,60

I.2. Argumentos apresentados na manifestação em análise:
21.	A presente manifestação alega que as propostas, os empenhos, as ordens de pagamento, as notas fiscais e os recibos estão no mesmo valor; que há contemporaneidade entre a data da compensação dos cheques nominais e os documentos de liquidação das despesas, em observância ao art. 63 da Lei 4.320/1964; que os recursos foram movimentados na conta específica do PNAE; que os produtos identificados nos documentos fiscais são compatíveis com a finalidade do programa; e que as empresas fornecedoras encontravam-se aptas a comercializar, o que demonstra a correlação entre os documentos fiscais e bancários.
22.	O advogado do responsável alega na manifestação em análise que a diferença entre os valores dos cheques nominais e dos extratos bancários apresentados no quadro acima deve-se ao fato de que as propostas das empresas tiveram pequena divergência com os valores creditados para a municipalidade via ordens bancárias, o que acarretou pagamentos pela prefeitura a título de contrapartida dos valores complementares às propostas licitadas, com recursos do caixa municipal, o que não caracteriza empecilho para a demonstração do nexo causal, fato justificado pela ausência de agência do Banco do Brasil em Santa Luzia do Paruá (MA) e as dificuldades de deslocamento para a agência mais próxima, que foi atestado pelo auditor em fiscalização no TC Processo 011.143/2002-8 e acatado no Acórdão 3917/2016-TCU-Primeira Câmara.
I.3. Análise:
23.	De fato, assiste razão ao manifestante no que se relaciona à contemporaneidade, visto que os pagamentos ocorreram nas datas dos repasses; e à correlação dos documentos com as despesas, mesmo que com pequena divergência de valor a maior do pagamento em relação ao repasse, o que foi ora justificado, ressaltando que a proposta de glosa na instrução anterior (peça 156) deu-se por essa pequena divergência de valores e não pela ausência de documentos de despesa.
24.	Outro fator relevante que merece ser considerado é a utilização de recursos de caixa ante a inexistência de agência ou posto bancário no município, fato que foi abordado no Acórdão 3917/2016-TCU-Primeira Câmara como incapaz de se constituir em óbice à comprovação do nexo de causalidade entre as receitas e as despesas realizadas, diante de outros elementos capazes de comprovar que os recursos tiveram como destino aquele previsto na norma.
25.	Desta forma, acatam-se as justificativas ora apresentadas para a divergência de valor encontrada nos recursos do PNAE 1999 acima destacados.
I.4. Proposta de encaminhamento: acatar as alegações de defesa ora apresentadas, excluindo os débitos relacionados ao PNAE.
RECURSOS DO FUNDEF 2000
II. Não comprovação do pagamento da 2ª parcela dos serviços de reforma do Colégio da Vila Celeste (subitem 2.1.3.4 do Relatório de Auditoria, peça 1, p. 47-48) 
II.1. Situação encontrada:
26.	Considerando o entendimento acima utilizado na análise dos recursos do PNAE, a instrução anterior (peça 156) , em relação ao Fundef/2000, entendeu pela glosa parcial dos recursos do subitem 2.1.3.4 do Relatório de Auditoria (peça 1, p. 47-48) , no tocante à conclusão da reforma do Colégio da Vila Celeste, pela não localização do pagamento nos extratos bancários da conta corrente específica do Fundef dos meses de junho e julho de 2000 (peça 12, p. 9-10) e não apresentação do cheque relacionado à Nota Fiscal 329, emitida em 30/6/2000, referente a 2ª parcela dos serviços, com a conclusão das quatro salas de aula, no valor de R$ 12.268,60 (peça 9, p. 3) , acompanhada do recibo de 30/6/2000 (peça 9, p. 2) , empenho (peça 8, p. 45) e da ordem de pagamento com data de 30/6/2000 (peça 9, p. 1) .
27.	A equipe de auditoria registrou que não pôde comparar a execução física com o planejado uma vez que não foram disponibilizados os projetos básico e executivo e a ART da obra. Nas alegações de defesa o Sr. Riod Ayoub Jorge menciona que a reforma da escola ocorreu de forma plena conforme projeto básico, documentos e fotos anexas (peça 104, p. 2) e que, devido à ausência de agência do Banco do Brasil no município, foram realizados alguns pagamentos pelo caixa da prefeitura.
II.2. Argumentos de defesa apresentados na manifestação em análise:
28.	Na nova manifestação, o advogado do Sr. Riod Ayob Jorge afirma que a liquidação da obra foi realizada observando os artigos 59 a 64 da Lei 4.320/1964, visto que fora emitido empenho, realizada medição, feito o recebimento da obra, recebida a nota fiscal, emitida a ordem de pagamento e realizado o pagamento da 1ª medição através de cheque nominal e emitido recibo, tudo demonstrando contemporaneidade com os recursos repassados para tanto. Além disso, alega que houve regular procedimento licitatório para a realização da despesa.
II.3. Análise:
29.	É importante salientar que, conforme já registrado nos autos tanto no relatório de fiscalização quanto na instrução à peça 156, apesar de constatada a execução da obra, não foi possível correlacionar os serviços executados com os propostos, visto que não foram disponibilizados pela prefeitura os projetos básico e executivo e o ART da obra. Entretanto, as obras de reforma do Colégio Vila Celeste foram glosadas pela equipe de fiscalização em razão da 'não localização dos pagamentos nos extratos bancários e não apresentação dos cheques', tendo a instrução anterior (peça 156) retirado a glosa para o valor da 1ª medição pela verificação de um débito no extrato bancário da conta corrente específica do Fundef no valor dos serviços e contemporâneo com a nota fiscal e a ordem de pagamento, e que ora foi comprovado com a apresentação do cheque nominal (peça 189, p. 26-28) . 
30.	Em relação ao questionado pagamento da 2ª medição, nessa manifestação em análise, o advogado do responsável diz ter sido quitado pelo caixa da prefeitura, alegando que o fato não constitui empecilho para a configuração do nexo causal necessário, como ressaltado no TC Processo 011.143/2002-8, diante da ausência de agência do Banco do Brasil na cidade e a distância da agência mais próxima; da ausência de estradas trafegáveis; e da constante ausência de numerário na agência, a falta de talonários e demais intempéries que justificavam, em alguns casos, a necessidade de sacar no banco o valor disponível para pagamentos pelo caixa da prefeitura de despesas mais urgentes.
31.	Ressalta-se que o pagamento com recursos do caixa municipal não é empecilho quando há evidências outras capazes de estabelecer o nexo causal, como documentos de quitação da despesa, comprovação nos extratos bancários ou no sistema de caixa da prefeitura, que foram feitos saques nos mesmos valores dos pagamentos, e nas mesmas datas ou em datas próximas, para que se possa fazer uma correlação direta entre os saques e as despesas. Esse raciocínio foi feito pelo Ministério Público junto ao TCU no TC Processo 011.143/2002-8 e acompanhado pelo relator em seu Voto.
32.	O valor de R$ 12.268,60 (peça 9, p. 3) , correspondente à ordem de pagamento (peça 9, p. 1) e ao recibo (peça 9, p. 2) datados de 30/6/2000, não foi localizado nos extratos bancários da conta corrente específica do Fundef da prefeitura de Santa Luzia do Paruá (MA) dos meses de junho e julho de 2000 (peça 12, p. 9-10) e não foi apresentado pelo manifestante um demonstrativo dos saques efetuados apontando a despesa em comento, isto é, em que momento houve o saque do valor da 2ª medição, mesmo que não tenha ocorrido isoladamente. Portanto, não se pode acatar as justificativas ora apresentadas.
33.	É importante ressaltar que para o Acórdão 3917/2016-TCU-Primeira Câmara a apresentação pelo recorrente de quadros contendo a relação dos saques efetuados com as despesas realizadas possibilitou a mudança de entendimento em relação à imputação de débito, como restou consignado no item 48 do Voto condutor da deliberação. Isso porque a realização de saques em espécie diretamente da conta bancária não se constitui em óbice instransponível à comprovação do nexo de causalidade entre as receitas e as despesas realizadas, ante a inexistência de agência ou posto na localidade que possibilitem o pagamento mediante cheque, desde que comprovado o nexo de causalidade mediante a apresentação de provas que possam, mesmo que indiretamente, asseverar que o destino dos recursos foi realmente aquele previsto na norma ou no ajuste firmado, tudo a ser sopesado em cada caso concreto, como, em suma, ficou registrado nos itens 54 e 55 do Voto condutor do Acórdão 3917/2016-TCU-Primeira Câmara, alegado pelo manifestante e considerado nesta instrução processual.
II.4. Proposta de encaminhamento: não acatar as alegações de defesa ora apresentadas, permanecendo o débito no valor de R$ 12.268,60, a contar de 30/6/2000. 
RECURSOS DO FUNDEF 2002
III. Utilização de documentos fiscais inidôneos para comprovação de despesas de combustível (subitem 3.1.3.4 do Relatório de Auditoria, peça 2, p. 10) 
III.1. Situação encontrada:
34.	Considerando o entendimento consubstanciado no Voto condutor do Acórdão 3917/2016-TCU-Primeira Câmara, a instrução anterior (peça 156) , quanto aos recursos do Fundef/2002, manteve o débito total dos recursos. 
35.	Não foram acatadas naquela análise as alegações de defesa apresentadas em relação a esta irregularidade tendo em vista que a Nota Fiscal 2509, no valor de R$ 100,00, foi emitida em 20/8/2002, anterior à data da sua autorização (10/9/2002) (peça 17, p. 5) ; e a Nota Fiscal 2400, no valor de R$ 5.000,00, foi emitida em 30/8/2002 (peça 17, p. 8) , posterior à data de emissão da Nota Fiscal 2509, que foi emitida em 20/8/2002, numa inversão da ordem cronológica (peça 8, p. 6 e 19) , no sentido de que a comprovação de despesa com documentos fiscais emitidos com data vencida não faz prova material de que os produtos não foram adquiridos e entregues; que a emissão fraudulenta de documentos fiscais é responsabilidade da contratada e não da administração municipal; e q	ue era o único posto da localidade (peça 104, p. 22) , visto que que não foram apresentados documentos que pudessem estabelecer o nexo causal entre os recursos e as aquisições (compras de óleo diesel) , e nem mesmo o extrato bancário do mês de agosto de 2002 estava no processo (peça 21, p. 4-31) . 
III.2. Argumentos de defesa apresentados na presente manifestação:
36.	Nas novas manifestações o advogado do Sr. Riod Ayoub Jorge reafirma que a ocorrência é de responsabilidade do emitente que, na posse de mais de um bloco de notas fiscais (o antigo de folhas 1501 a 2500 e o novo de folhas 2501 a 3000) , cometeu equívoco na emissão utilizando bloco que ainda entraria em uso, e caracteriza a ocorrência como falha formal por não ter causado prejuízo ao erário, tendo em vista que houve regular liquidação da despesa e restou comprovada a regularidade da empresa para oferecer os serviços à municipalidade.
37.	A defesa apresenta trechos do relatório do TC Processo 001.509/2006-7, na qual destaca que as justificativas do responsável foram acatadas considerando que a empresa comunicara à Secretaria de Fazenda do Estado da utilização de nota fiscal após a data limite para emissão, e que o gestor não atuara diretamente no processo de pagamento.
38.	Quanto ao valor de R$ 5.000,00, a defesa alega que, por consequência da emissão indevida na nota fiscal anterior, acabou acarretando a alteração da ordem cronológica, e apresenta perícia realizada pela Secretaria Estadual da Fazenda afastando qualquer alegação de inidoneidade (Laudo 015/2016, peça 190, p. 42) .
39.	Ademais, o representante do Sr. Riod Ayoub Jorge alega que os pagamentos foram quitados pelo caixa da prefeitura, sem óbice ao procedimento, com saques contemporâneos conforme extratos bancários da conta específica.
III.3. Análise:
40.	Ao contrário do alegado, a prefeitura deve estar atenta ao recebimento de nota fiscal inidônea, neste caso considerada pela data de emissão ser anterior à sua AIDF, visto que não á documento hábil para comprovação de despesa. O caso referenciado do TC Processo 001.509/2006-7 não se aplica aos presentes autos porque lá houve reconhecimento do erro pela firma emitente junto ao órgão fiscal competente. 
41.	A inidoneidade da nota fiscal não é capaz, por si só, de desqualificar a despesa, ou seja, havendo outros elementos nos autos suficientes para caracterizar a existência de nexo causal entre a execução financeira e os recursos repassados à municipalidade, ela pode ser considerada. Não é o que ocorre neste processo, visto que o valor de R$ 100,00 aparece como pago em espécie e recebido pela empresa fornecedora em 20/8/2002 (peça 17, p. 4) , mas não consta do processo elementos que posam estabelecer o devido nexo causal, visto que no extrato de mês de agosto de 2002, ora apresentado (peça 190, p. 49-50) , consta em 22/8/2002 débito do valor de R$ 1.495,00 mediante Cheque 850251, mas não foi feita nenhuma correlação entre o pagamento em comento e esse saque. Assim, permanece a glosa da Nota Fiscal 2509, no valor de R$ 100,00, emitida em 20/8/2002.
42.	Quanto à Nota Fiscal 2400, no valor de R$ 5.000,00, emitida em 30/8/2002, foi declarada documento hábil pelo órgão fiscal competente. Por isso, as justificativas ora apresentadas podem ser acatadas para essa despesa.
III.4. Proposta de encaminhamento: acatar parcialmente as alegações de defesa, excluindo o valor de R$ 5.000,00 e mantendo o valor de R$ 100,00, a contar de 20/8/2002.
IV. Pagamento por obra e/ou serviço não executado e superdimensionamento de itens (subitem 3.2.3.5 do Relatório de Auditoria, peça 2, p. 15-17) 
IV.1. Situação encontrada:
43.	Não foram acatados também na instrução anterior (peça 156) os argumentos de defesa de desgaste físico dos prédios vistoriados dado o decurso de tempo entre os serviços e os trabalhos da equipe de auditoria, apresentados em relação a esta irregularidade, devido ao fato de os recursos terem sido utilizados em 2002 e a fiscalização ter ocorrido em 2003, decorrido curto espaço de tempo, permanecendo as constatações da equipe de fiscalização abaixo:
a) Escola Maria Teixeira (Quadra 21) , relativa ao Convite 12/2002, no valor de R$ 13.400,00, a fiscalização registrou no relatório que se encontrava desativada há mais de dois anos e em completo estado de abandono, não apresentando sinais de que tenha sido reformada no exercício de 2002, conforme planilha à peça 17, p. 31-32, e consoante demonstram as fotos 37 e 38 (peça 1, p. 34) ;
b) Escola Raimundo Souza da Conceição (Quadra 17) , relativo ao Convite 15/2002, no valor de R$ 10.120,00, a equipe constatou que a escola se encontrava desativada há mais de dois anos, não aparentando ter passado por qualquer reforma nesse lapso de tempo, como se vê nas fotos 27 e 28 (peça 1, p. 29) ;
c) Escola José Genésio Tomaz (Pov. Juçaral) , relativo ao Convite 15/2002, no valor de R$ 13.400,00, a equipe constatou que a escola se encontrava desativada e em completo estado de abandono há mais de quatro anos, segundo informações dos moradores, não apresentando sinais de que tenha sido reformada no exercício de 2002, conforme as fotos 19 a 24 (peça 1, p. 25-27) ; 
d) Escola Raimundo Rodrigues dos Santos, no valor de R$ 26.087,00, Escola São Francisco de Assis, no valor de R$ 23.445,83, estas duas não visitadas, Escola Benedito Mendes, no Povoado Benedito Mendes, no valor de R$ 11.026,00, Escola Pedro Silva Sousa, na Quadra 15, no valor de R$ 6.908,23, e Colégio Raimundo Marciano, na Quadra 29, no valor de R$ 10.301,00, relativas ao Convite 22/2002, no total de R$ 77.768,06, com sinais de que houve apenas pequenas reformas de conservação, como pintura, retelhamento, reforma de carteiras etc (respectivamente fotos 15 e 16, peça 1, p. 23, fotos 25 e 26, peça 1, p. 28 e fotos 47 e 48, peça 1, p. 39) ; e
e) Colégio João Pereira Alencar, no valor de R$ 22.050,32, com apenas sinais de pequenas reformas de conservação, já que teria sido ampliado no exercício de 2000, consoante fotos 12, 13 e 14, à peça 1, p. 21-22; Colégio João Militão Melo, na Quadra 18, no valor de R$ 14.779,00, desativado há mais de cinco anos, abandonado e utilizado por terceiros como depósito de madeira, já tendo, inclusive, sido incorporado pelo possuidor às suas terras, não apresentando sinais de reforma no exercício de 2002, como se vê às fotos 29 a 33 (peça 1, p. 30-32) ; e Colégio Maria Catarina, Quadra 19, no valor de R$ 3.212,04, escola apresentando apenas sinais de pequenas reformas de conservação, já que teria sido ampliado no exercício de 2000, como se vê na foto 34 (peça 1, p. 32) , todos relacionados ao Convite 30/2012, no valor total de R$ 40.041,36.
IV.2. Argumentos de defesa apresentados na presente manifestação:
44.	Nas manifestações ora analisadas o advogado do Sr. Riod Ayob Jorge, em relação à reforma das referidas unidades escolares, ratifica a realização dos serviços, na forma das licitações realizadas, e os devidos pagamentos após regular liquidação das despesas, na forma dos artigos 59 a 64 da Lei 4.320/1964, com valores do Fundef, demonstrada a contemporaneidade e a identidade dos pagamentos com os objetos devidos e afirma que foram feitos pequenos reparos, revisão de telhado e pintura, serviços esses que sofreram desgaste do uso e de invernos severos.  
45.	Para comprovar o pleno funcionamento das escolas no ano de 2002, apresenta comprovantes de distribuição de merenda escolar (peça 191, p. 92-93, 193, p. 33-37, 194, p. 3-17) e fotos (peça 192, p. 4-6, 193, p. 38-40, 194, p. 2) e alega que a fiscalização não informou como chegou à conclusão de que estavam desativadas há anos, afirmando somente que foram informações de munícipes sem contudo identificá-los, gerando incertezas e dúvidas, que militam em favor do responsável ante o contexto probatório apresentado, como restou registrado no Acórdão 3917/2016-TCU-Primeira Câmara. 
46.	Sobre os pagamentos em espécie afirma da reconhecida possibilidade ante a inexistência de agência bancária oficial no município à época e apresenta cheque nominal para comprovar a reforma da Escola José Genésio Tomaz (peça 193, p. 66-67) .
47.	Em relação aos serviços das escolas Raimundo Rodrigues dos Santos e São Francisco de Assis, nos respectivos valores de R$ 26.0857,00 e R$ 23.445,83, a nova manifestação alega que o auditor afirma que não as visitou, não havendo, portanto, menção a aspectos físicos das obras que pudessem amparar eventual alegação de que não foram realizadas, diante de todo o contexto documental apresentado.
48.	No tocante às reformas realizadas no ano de 2000 dos colégios João Pereira Alencar e Maria Catarina, alega que são totalmente divergentes dos serviços praticados em 2002.
IV.3. Análise:
49.	Ao contrário do alegado, os orçamentos de reforma das escolas municipais (peça 191, p. 8-9, 192, p. 73, 193, p. 14-15 e 80-81, 194, p. 37-42, 198, p. 10-13) não apresentam simples reparos, mas serviços de revisão na estrutura de madeira e retelhamento geral (cobertura) ; demolição de reboco e piso e retirada de portas, janelas, louças sanitárias, rede elétrica, rede hidráulica (demolições) ; chapisco e reboco (revestimentos) ; fixação de matacoado e piso cimentado (pavimentações) ; colocação de porta e janela de madeira (esquadria de madeira) ; realização de instalações elétrica e hidro-sanitária; e pintura, que teriam sido finalizados respectivamente em 29/5/2002 e 28/6/2002. O período de execução da fiscalização foi de 9 a 19/9/2003, pouco mais de um ano após a reforma e pode-se verificar nas fotos tiradas pela equipe de fiscalização telhados destruídos e portas danificadas, sem sinais que tenham sofrido reformas, mesmo com o tempo decorrido, um período chuvoso e suposto desgaste de uso e posterior desativação.
50.	A planilha da reforma da escola Maria Catarina feita em 2000 (peça 199, p. 25) refere-se a serviços de demolição de reboco, piso e calçada; chapisco e reboco (revestimento) ; pavimentação; revisão da cobertura (madeiramento e telhamento) ; instalações elétrica, hidráulica e sanitária; revisão das esquadrias; pintura e recuperação de fossa, quadro negro e limpeza geral. E não são diferentes daqueles dito realizados em 2002, em pouco intervalo de tempo.
51.	Em relação aos comprovantes de distribuição da merenda escolar ora apresentados no intuito de comprovar o funcionamento em 2002 de escolas consideradas desativadas no período pela fiscalização (peça 191, p. 92-93, 192, p. 1-3, 193, p. 33-37, 194, p. 3-17 e 199, p. 4-17) , eles não especificam o nome das unidades escolares, mas apenas sua localização; os de junho encontram-se rasurados no ano (colocado 2002 sobre 2000, peça 191, p. 92, 193, p. 33, 194, p. 15-17, peça 199, p. 6-7, 11, 15e alguns correspondem aos anos de 1999, 2000 e 2001, e não 2002, objeto desta instrução (peça 192, p. 3, 193, p. 36-37, 194, p. 3-14, peça 199, p. 4-5, 9-10 e 13-) , não podendo ser acatados. 
52.	Foram apresentados também comprovantes de distribuição de merenda e de materiais para as escolas relacionadas ao Convite 22/2002 (peça 196, p. 23-45) , entretanto, elas não foram consideradas desativadas pela equipe de fiscalização. Requisição de material para a escola João Pereira Alencar refere-se ao ano de 2001 (peça 199, p. 12
53.	Em relação à contemporaneidade do pagamento via caixa da prefeitura, como já mencionado nesta instrução, a ocorrência tem que ser aliada a outro elemento comprobatório, o que não ocorreu em relação à escola Maria Teixeira, visto que na data de 29/5/2005 foram emitidos dois cheques (0850181 e 0850182) , nos valores de R$ 89.674,97 e R$ 43.994,63 (peça 192, p. 34) , que precisariam de uma relação de pagamentos associada para demonstrar o nexo causal entre os saques da conta específica e a despesa. Da mesma forma, foram emitidos dois cheques (850241 e 850242) em 28/6/2002, nos valores de R$ 90.302,76 e R$ 43.746,10, insuficiente para comprovar o pagamento da reforma do colégio Raimundo Sousa da Conceição, conforme extrato à peça 193, p. 68.
54.	O Cheque 850156 ora apresentado (peça 193, p. 66-67) nominal à prefeitura de Santa Luzia do Paruá (MA) , no valor de R$ 13.400,00, foi sacado em 24/6/2002, conforme extrato à peça 193, p. 68, relacionado à reforma da unidade escolar José Genésio Tomaz, como também a demonstração nos extratos de julho de 2002 (peça 197, p. 7-10) dos saques nos valores de R$ 11.026,00, R$ 6.908,23 e R$ 10.301,00 respectivamente via Cheques 850264, 850266 e 850265, relacionados às reformas da escolas Benedito Mendes, Pedro Silva Sousa e  Raimundo Marciano, não elidem a irregularidade, como nos demais casos, tendo em vista que a ocorrência trata de indício de não realização dos serviços em escolas municipais pelo fato de que elas já estavam desativadas no ano de 2002 e diante da observação direta dos auditores, cujas fotos demonstram que não foram feitos os serviços da planilha orçamentária, e não houve comprovação da realização dos serviços nem do funcionamento das escolas. Esse fato é diferente do tratado no TC Processo 011.143/2002-8, no qual não foram questionadas a efetiva realização das obras, que estavam cabalmente demonstradas naqueles autos, faltando apenas a correlação de que os serviços realizados por empreiteiros foram efetivamente executados e pagos pela empresa contratada pela prefeitura, a fim de estabelecer o devido nexo causal entre as despesas e os recursos do Fundef, como destacado no item 40 do voto condutor do Acórdão 3917/2016-TCU-Primeira Câmara.
55.	De fato, a equipe não registrou a fonte da informação da desativação das escolas no ano de 2002, mas não houve violação ao princípio da presunção de inocência, visto que foi amplamente oportunizado ao gestor comprovar a realização dos serviços e o funcionamento da escola no ano de 2002. Além disso, a informação vai de encontro à falta de nexo causal entre as despesas e os recursos do Fundef, necessário para comprovação de sua regular aplicação. 
56.	Acatam-se parcialmente as alegações de defesa apresentadas, no sentido de retirar do débito os valores de R$ 26.087,00 e R$ 23.445,83, relativos à reforma das Escolas Raimundo Rodrigues dos Santos e São Francisco de Assis, conforme planilhas (peça 194, p. 33-36) , parte do Convite 22/2002, pois elas não foram visitadas pela equipe de auditoria. 
57.	Observa-se que as escolas relacionadas ao Convite 39/2002, Colégio João Militão, Quadra 23, com sinais de pequenas reformas de conservação, como se vê nas fotos 41 e 42 (peça 1, p. 36) ; e Colégio Bernardo Coelho de Almeida, Quadra 22, também apresentando apenas sinais de pequenas reformas de conservação, já que teria sido ampliado no exercício de 2000, como se vê nas fotos 39 e 40 (peça 1, p. 35) , após análise à peça 3, p. 40-50, e à peça 4, p. 1-15, não tiveram mais seus valores colocados no quadro de débito. Por tal motivo, não foram objeto de argumentação nas novas manifestações e não constarão como débito.
IV.4. Proposta de encaminhamento: acatar parcialmente as alegações de defesa, no tocante à redução do valor de R$ 77.768,06 para 28.235,23, a contar de 1º/7/2002.
MULTAS PROPOSTAS
V.1. Situação encontrada:
58.	Em relação aos recursos do PNAE tratados nesta TCE, a instrução anterior (peça 156) entendeu inadequada a aplicação da multa proposta no subitem 6.1, letra 'c', relativa ao subitem 4.2.1 do relatório de auditoria, da instrução de mérito realizada anteriormente ao sobrestamento deste processo (peça 4, p. 14) , tendo em vista que não restou comprovado nos autos que as empresas estivessem em situação irregular na data da contratação pela prefeitura de Santa Luzia do Paruá (MA) . 
59.	No tocante aos recursos do Fundef/2000 tratados nesta TCE, restaram as irregularidades que ensejaram a audiência dos responsáveis, Srs. Cláudia Maria Gomes e Silva Pereira, Raimundo Nonato Veras Barros e Sandra Maria Gomes Marques, relacionadas nos subitens 2.1.3.3 a 2.1.3.8 do Relatório de Auditoria, abaixo dispostas:
a) simulação de licitações - Convites 2/2000 (propostas das três licitantes adulteradas com verniz corretivo) , 3/2000, 4/2000 (propostas redigidas de forma análoga e coincidente) , 5/2000 (propostas redigidas de forma análoga e coincidente) , 6/2000 (propostas redigidas de forma análoga e coincidente) , e 7/2000 (propostas redigidas de forma análoga e coincidente) ; e
b) ausência de documentos obrigatórios para licitação de obras - inexistência de projetos básico e executivo nas contratações decorrentes dos Convites 2/2000, 3/2000, 4/2000, 5/2000, 6/2000, em desobediência ao art. 7º da Lei 8.666/1993, bem como do ART das obras, em desacordo ao art. 1º da Lei 6.496/1977.
60.	 Sobre os recursos do Fundef/2002 tratados nesta TCE, restam as irregularidades que ensejaram a audiência dos responsáveis, Srs. Ana Marcélia Morais dos Santos, Cláudia Maria Gomes e Silva Pereira e Sandra Maria Gomes Marques, relacionadas no subitem 3.1.3.1, 3.2.3.2, 3.2.3.4 e 3.2.3.7 do Relatório de Auditoria, abaixo dispostas:
a) simulação de licitações - analisando-se os quadros comparativos de preços das licitações de obras no exercício de 2002 (Convites 12, 15, 22, 30 e 39) , detectou-se a combinação de propostas entre as três licitantes, de forma que a diferença de preços da proposta vencedora para as demais é constante em todos os itens, demonstrando que os quadros comparativos foram montados. A soma real dos itens apresentados pelos proponentes não coincide com o valor encontrado pela CPL, o que é mais um indício de que houve montagem das licitações;
b) ausência de documentos obrigatórios - inexistência de projetos básico e executivo nas contratações decorrentes dos convites realizados, em desobediência ao art. 7º da Lei 8.666/1993, bem como do ART das obras, em desacordo ao art. 1º da Lei 6.496/1977; e
c) fracionamento de despesas - as aquisições de material de limpeza, escolar e expediente no exercício de 2002 compreendem fracionamento de despesas, eis que o somatório das compras, R$ 89.069,00, ultrapassa o limite previsto no art. 23, inciso II, alínea 'a', da Lei 8.666/93.
61.	Quanto às irregularidades objeto de audiência dos Srs. Riod Ayoub Jorge e João Francisco Carvalho Santos, a instrução à peça 156 entendeu passível a aplicação concomitante das multas dos arts. 57 e 58, II, da Lei 8.443/1992 ao Sr. Riod Ayoub Jorge, por se referirem a irregularidades/motivos/fundamentações diferentes, ao contrário do exposto em instrução anterior (peça 3, p. 40-50, e peça 4, p. 1-15) . E acatou as alegações relativas à sonegação de documentos, visto que farta documentação foi juntada anexa aos argumentos de defesa; à ausência de plano de carreira, ante a informação nos autos que fora encaminhado projeto de lei à Câmara de Vereadores em 2003; e ao não recolhimento da contribuição previdenciária dos professores substitutos, ante a ocorrência de recolhimento de forma equivocada ao Instituto da Previdência do Município, quando seria ao INSS. Assim, restaram as irregularidades abaixo:
a) contratação de empresas sem licitação: os Colégios Deputado Epitácio Cafeteira e Senador Henrique de La Rocque, que por sinal têm a mesma proprietária, a Senhora Benedita Lopes de Oliveira, foram contratados sem licitação, numa afronta ao art. 2° da Lei 8.666/1993 (item 2.3.3.2 do Relatório de Auditoria, peça 2, p. 5) ;
b) inexigibilidade de licitação sem formalização de procedimento de justificativa: o programa PROCAD, que consiste na graduação em nível superior dos professores das redes públicas de ensino no Estado do Maranhão, é resultado de uma parceria entre a UEMA e os municípios do Estado, reconhecendo-se, inclusive, o caráter de inexigibilidade de licitação por inviabilidade de competição, nos termos do art. 25, caput, da Lei de Licitações. Todavia, não foi formalizado o necessário procedimento de justificativa, consoante determina o art. 26 da mesma norma (item 2.3.3.3 do Relatório de Auditoria, peça 2, p. 5) ;
c) despesas incompatíveis com a finalidade do Fundef: em entrevistas com os conselheiros da Alimentação Escolar e do Fundef constatou-se que servidores alienígenas ao ensino fundamental (Sandra Maria Gomes Marques, diretora de pessoal da secretaria de administração; Wilson Pinheiro de Sousa Brito, coordenador de esportes da secretaria de esportes e Raimundo Nonato Veras Barros, secretário de administração da secretaria de administração) estariam sendo remunerados com recursos do Fundef, em colisão com o que dispõe o art. 70 da Lei 9.394/1996  (itens 2.4.3.2 e 3.3.3.2 do Relatório de Auditoria, peça 2, p. 6 e 18-19) ;
d) contratação de professores e funcionários sem concurso público: observando-se as folhas de pagamento do pessoal administrativo remunerado com recursos do Fundef (peças 14 e 15) , constata-se que muitos dos funcionários são analfabetos, implicando dizer que seriam contratados sem concurso público, aliás, uma tônica detectada durante as visitas da Equipe de Auditoria às escolas municipais e em entrevistas com professores e funcionários (itens 2.4.3.3 e 3.3.3.3 do Relatório de Auditoria, peça 2, p. 7 e 19) ;
e) não pagamento do terço constitucional de férias: observou-se que nem os professores nem o quadro administrativo recebeu o abono de férias correspondente ao terço constitucional previsto no art. 7°, XVII, da Constituição Federal, consoante se vê nas folhas de pagamento do mês de julho/2000 (peças 13 e 14) (itens 2.4.3.4 e 3.3.3.4 do Relatório de Auditoria, peça 2, p. 7 e 19) ; e
f) despesas com o magistério inferior a 60% do repasse: comparando-se os gastos com magistério nos meses de janeiro, fevereiro, julho e dezembro 2002 com os repasses nos períodos correspondentes, constata-se que, em nenhum deles, houve o alcance do percentual de 60% determinado pela lei (item 3.5.3.2 do Relatório de Auditoria, peça 2, p. 21) .
V.2. Argumentos de defesa apresentados na presente manifestação:
62.	Nas novas manifestações, o advogado do Sr. Riod Ayoub Jorge, alega que a dispensa de licitação entre a municipalidade e a UEMA (Procad) foi apresentada e reconhecida, conforme documentos à peça 81, p. 14-26; que não houve despesa incompatível com a finalidade do Fundef, e para tanto junta aos autos relação no intuito de demonstrar as funções e locais de trabalho dos professores contratados que acumulavam cargos (peça 200, p. 27-28) ; que a municipalidade realizou concurso para contratação de professores, como comprovam os documentos à peça 127, p. 7-33; 128, p. 3-50 e 129, p. 1-5; que o não pagamento do terço constitucional ocorreu em razão dos funcionários serem regidos por estatuto dos servidores, que não prevê tal incidência, como comprova o documento às peças 129, p. 7-9 e 200, p. 30-32; que as folhas de pagamento e os repasses de 2002 demonstram que foi atingido o percentual de 62,18% referente a salários dos professores e pessoal do magistério (peça 200, p. 11-12) ; e que projetos básicos, executivos e ART's foram juntados aos autos.
64.	E conclui afirmando que não há sustentação legal atribuir a multa do art. 58, inciso II, ao ex-prefeito, porque ele não praticou os atos alegados. Alega ainda que tal aplicação não consta da proposta datada de 15/12/2008, não podendo haver reforma que altere para pior a proposta inicial.
V.3. Análise
65.	Foi apresentado o Processo de Dispensa 001/2000 (peça 200, p. 13-25) , indevidamente com base no art. 25, inciso II, da Lei 8.666/1993, que trata de inexigibilidade, para contratação de serviços de qualificação pedagógica através do curso de graduação a nível médio (1ª série) com a empresa Colégio Henrique de La Roque, no valor de R$ 87.064,20, em caráter de urgência. Verifica-se que não foi observado o ditame legal, haja vista a inicial alternância entre dispensa/inexigibilidade e a falta de caracterização da situação dita emergencial que justificasse a contratação direta (art. 26, parágrafo único, inciso I, da Lei 8.666/1993) . NO mesmo sentido, a contratação da UEMA para o Procad continua sem a apresentação do necessário procedimento de justificativa. 
66.	Na relação de professores apresentada na manifestação em análise, constam Wilson Pinheiro de Sousa Brito e Raimundo Nonato Veras Barros como professores de 2º grau (peça 200, p. 27-28) , portanto, fora da finalidade do Fundef, que era ensino fundamental.
67.	O responsável apresenta o resumo das despesas e das receitas com Fundef no ano de 2002 para demonstrar que houve aplicação de 62,18% com remuneração de professores no exercício (peça 200, p. 11-12) . Entretanto, verificou-se uma divergência entre o total das despesas ora apresentadas no quadro (R$ 99.245,18 e R$ 422.080,49) e calculadas pela equipe durante trabalho de campo (R$ 73.047,66 e R$ 74.165,98) para os meses de junho e dezembro, respectivamente. Como não foram apresentadas as folhas de pagamento, não se acatam as justificativas ora apresentadas.
68.	Sobre a contratação de professores e funcionários da educação, os documentos ora trazidos referem-se a dezembro de 2002 e a 2003, enquanto a fiscalização verificou em 2000 e 2002, não conseguindo elidir a irregularidade.
69.	No tocante ao não pagamento do terço constitucional de férias, norma infra constitucional não pode ser contrária à Lei Maior, sendo direito do trabalhador tal benefício.
70.	E em relação aos projetos dito juntados aos autos, já foi analisado o argumento no sentido de que os documentos encaminhados referem-se a plantas baixas confeccionadas em 2006, posteriores à licitação.
71.	A responsabilidade do gestor está devidamente caracterizada pela culpa in eligendo, visto que a delegação de competência não transfere responsabilidade. Quanto à aplicação da multa do art. 58, apesar de não ter sido proposta na instrução às peças 3, p. 40-50, e 4, p. 1-15, mas na instrução posterior, à peça 156, é perfeitamente cabível, visto que o processo está em fase instrutória, ainda não tendo ocorrido julgamento.
V.4. Proposta de encaminhamento: aplicar a multa do art. 58, inciso II, aos responsáveis, conforme matriz de responsabilização anexa.
Preliminares
72.	A nova manifestação alega a prescrição da pretensão punitiva do TCU, visto que o relatório de auditoria onde estão consignadas as irregularidades tratadas nesta TCE tem data de conclusão de 2/2/2004, sendo que os fatos foram no ano de 2002 e anteriores, até 1999; e a citação ocorreu em 3/3/2006; considerando que o termo inicial para contagem do prazo é a data de conhecimento dos fatos pelo Tribunal, que se interrompe com a citação; e que desde a data de 23/3/2006 passaram-se mais de dez anos sem que tenham sido aplicadas as multas da Lei 8.443/1992.
73.	Conforme já analisado na instrução anterior (peça 156) , em relação à pretensão punitiva do TCU, consoante entendimento fixado no Acórdão 1441/2016-TCU-Plenário, a prescrição no âmbito dos processos de controle externo deve observar o prazo geral de dez anos estipulado no art. 205 do Código Civil, cuja contagem se inicia na data de ocorrência da irregularidade sancionada e se interrompendo, uma única vez, na data do ato que ordenar a citação, nos termos dos arts. 189 e 202, inciso I, do mesmo diploma legal. No caso em espécie, ainda não ocorreu a prescrição da pretensão punitiva do TCU, visto que a citação foi ordenada em 14/12/2004, por meio do Acórdão 2608/2004-TCU-Segunda Câmara (peça 2, p. 41) , e as ocorrências relacionam-se aos exercícios de 1998, 1999, 2000 e 2002.
74.	A manifestação ora analisada requer também que as presentes contas sejam consideradas ilíquidas, dispensando-se a instauração da presente TCE, ou aplicada a prescrição processual, pois transcorridos mais de dez anos desde a citação válida, sem que tenha sido prolatada decisão.
75.	Não cabe nenhum desses institutos processuais no presente caso. As contas não podem ser consideradas iliquidáveis, nos termos do art. 6º, inciso II, da IN/TCU 71/2012, pois o prazo de dez anos compreende o período da ocorrência dos fatos (2000 e 2002) e a primeira notificação dos responsáveis, considerando-se esta a data do conhecimento do Acórdão 2608/2004-TCU-Segunda Câmara pelos responsáveis. Além disso, a norma excetua a dispensa de instauração de TCE pelo lapso temporal e pelo decurso do prazo por determinação em contrário do Tribunal de Contas da União, o que ocorreu na deliberação acima, que determina a conversão do relatório de auditoria em tomada de contas especial. E por fim, o art. 19, §1º, do mesmo normativo, dispões claramente que instaurada a TCE e citados os responsáveis, não cabe mais o arquivamento do processo, mesmo que o valor seja inferior ao limite estabelecido para instauração.
76.	No que tange ao débito imputado ao Sr. Riod Ayoub Jorge, a jurisprudência desta Corte é pacífica, tendo se manifestado por meio da Súmula 282 no sentido de que 'as ações de ressarcimento movidas pelo Estado contra os agentes causadores de danos ao erário são imprescritíveis', com interpretação baseada no disposto na parte final do artigo 37, §5º, da Constituição Federal.
77.	Assim, não se acatam as preliminares levantadas nas novas manifestações apresentadas.
CONCLUSÃO 
78.	Em face da análise promovida acima, propõe-se acatar parcialmente os argumentos de defesa apresentados pelo advogado do Sr. Riod Ayoub Jorge. 
79.	As novas manifestações de defesa apresentadas pelo representante legal do exprefeito não lograram afastar o débito a ele imputado, reduzindo-se, entretanto, o valor original impugnado anteriormente e objeto da citação (de R$ 843.489,26 para R$ 117.565,19) . Ademais, inexistem nos autos elementos que demonstrem sua boa-fé ou a ocorrência de outros excludentes de culpabilidade. Desse modo, as presentes contas do Sr. Riod Ayoub Jorge devem, desde logo, ser julgadas irregulares, nos termos do art. 202, § 6º, do Regimento Interno/TCU, procedendo-se à sua condenação em débito e à aplicação da multa prevista no art. 57 da Lei 8.443/1992, como também a multa do art. 58, II, da Lei 8.443/1992, relativa a outras irregularidades que não causaram dano ao erário.
80.	Aproveitando as razões de justificativa do Sr. Riod Ayoub Jorge aos responsáveis revéis, deve-se julgar regulares as contas dos Srs. Adão Araújo Alencar, Fábio Barbosa Ayoub, Honório Pires de Medeiros, Márcia Ayoub de Medeiros e Maria Rodrigues da Silva (esta falecida em 10/12/2016, conforme consulta ao Sisob) . Os demais arrolados devem ter suas contas julgadas irregulares e serem apenados com a multa disposta no art. 58, II, da Lei 8.443/1992. 
81.	As irregularidades com a conduta de cada um estão dispostas na matriz de responsabilização anexa a esta instrução.
PROPOSTA DE ENCAMINHAMENTO
82.	Diante do exposto, submetem-se os autos às considerações superiores, para posterior encaminhamento ao gabinete do Exmo. Sr. Ministro-Relator André Luís de Carvalho, via Ministério Público junto ao TCU, propondo ao Tribunal que decida por:
a) acatar parcialmente as alegações de defesa e as razões de justificativas apresentadas pelo Sr. Riod Ayoub Jorge;
b) julgar regulares, com fundamento nos arts. 1º, inciso I, 16, inciso I, 17 e 23, inciso I, da Lei 8.443/1992 c/c os arts. 1º, inciso I, 207 e 214, inciso I, do Regimento Interno, as contas dos Srs. Adão Araújo Alencar, CPF XXX.312.943-XX, membro da CPL em 1999; Fábio Barbosa Ayoub, CPF XXX.543.573-XX, membro da CPL em 1997 e presidente de 1998 a 2000; Honório Pires de Medeiros, CPF XXX.998.223-XX, presidente da CPL em 1999; Márcia Ayoub de Medeiros, CPF XXX.041.513-XX, membro da CPL em 1999; e Maria Rodrigues da Silva, CPF XXX.353.483-XX, membro da CPL de 1997 a 1998; dando-se-lhes quitação plena;
c) julgar irregulares, com fundamento nos arts. 1º, inciso I, 16, inciso III, alíneas 'b' e 'c' da Lei 8.443/1992 c/c os arts. 19 e 23, inciso III, da mesma Lei, e com arts. 1º, inciso I, 209, incisos II e III, 210 e 214, inciso III, do Regimento Interno/TCU, as contas do Sr. Riod Ayoub Jorge, CPF XXX.623.593-XX, prefeito de Santa Luzia do Paruá (MA) nas gestões 1997-2000 e 2001-2004; 
d) julgar irregulares, com fundamento nos arts. 1º, inciso I, 16, inciso III, alínea 'b', da Lei 8.443/1992 c/c os arts. 19 e 23, inciso III, da mesma Lei, e com arts. 1º, inciso I, 209, inciso II, 210 e 214, inciso III, do Regimento Interno/TCU, as contas dos Srs. Ana Marcélia Morais dos Santos, CPF XXX.127.913-XX, presidente da CPL em 2002; Cláudia Maria Gomes e Silva Pereira, CPF XXX.638.963-XX, membro da CPL de 2000 a 2002; João Francisco Carvalho Santos, CPF XXX.848.623-XX, secretário municipal de educação de 1997 a 2002; Raimundo Nonato Veras Barros, CPF XXX.532.703-XX, presidente da CPL em 2000; e Sandra Maria Gomes Marques, CPF XXX.304.093-XX, membro da CPL de 2000 a 2002;
e) condenar o Sr. Riod Ayoub Jorge, CPF XXX.623.593-XX, ao pagamento das quantias a seguir especificadas, com a fixação do prazo de quinze dias, a contar da notificação, para comprovar perante o Tribunal (art. 214, inciso III, alínea 'a', do Regimento Interno) , o recolhimento das dívidas aos cofres do Fundo de Manutenção e Desenvolvimento da Educação Básica e de Valorização dos Profissionais da Educação (Fundeb) do Município de Santa Luzia do Paruá (MA) , atualizadas monetariamente e acrescidas dos juros de mora, calculados a partir das datas discriminadas, até a data do recolhimento, na forma prevista na legislação em vigor, abatendo-se, na oportunidade, os valores eventualmente já ressarcidos;
	VALOR ORIGINAL (R$) 
	DATA DA OCORRÊNCIA

	12.268,60
	30/6/2000

	100,00
	20/8/2002

	13.400,00
	29/5/2002

	10.120,00
	28/6/2002

	13.400,00
	24/6/2002

	28.235,23
	1º/7/2002

	40.041,36
	1º/8/2002

Valor atualizado até 19/9/2018: R$ 321.753,85
f) aplicar ao Sr. Riod Ayoub Jorge, CPF XXX.623.593-XX, a multa prevista no art. 57 da Lei 8.443/1992 c/c o art. 267 do Regimento Interno, com a fixação do prazo de quinze dias, a contar da notificação, para comprovar, perante o Tribunal (art. 214, inciso III, alínea 'a', do Regimento Interno) , o recolhimento da dívida aos cofres do Tesouro Nacional, atualizada monetariamente desde a data do acórdão condenatório até a do efetivo recolhimento, se for paga após o vencimento, na forma da legislação em vigor;
g) aplicar aos Srs. Riod Ayoub Jorge, CPF XXX.623.593-XX, Ana Marcélia Morais dos Santos, CPF XXX.127.913-XX, Cláudia Maria Gomes e Silva Pereira, CPF XXX.638.963-XX, João Francisco Carvalho Santos, CPF XXX.848.623-XX, Raimundo Nonato Veras Barros, CPF XXX.532.703-XX, e Sandra Maria Gomes Marques, CPF XXX.304.093-XX, individualmente, a multa prevista no art. 58, inciso II, da Lei 8.443/1992 c/c o art. 268, inciso I, do Regimento Interno, fixando-lhes o prazo de quinze dias, a contar das notificações, para comprovarem, perante o Tribunal (art. 214, inciso III, alínea 'a', do Regimento Interno) , o recolhimento das dívidas aos cofres do Tesouro Nacional, atualizadas monetariamente desde a data do acórdão condenatório até a dos efetivos recolhimentos, se forem pagas após o vencimento, na forma da legislação em vigor
h) autorizar, desde logo, nos termos do art. 28, inciso II, da Lei 8.443/1992, a cobrança judicial das dívidas, caso não atendidas as notificações;
i) autorizar desde já, caso solicitado antes do envio do processo para cobrança executiva, o pagamento das dívidas dos responsáveis acima em até 36 parcelas mensais e consecutivas, nos termos do art. 26 da Lei 8.443/1992 c/c o art. 217 do Regimento Interno, fixando-lhes o prazo de quinze dias, a contar do recebimento da notificação, para comprovarem perante o Tribunal o recolhimento das primeiras parcelas, e de trinta dias, a contar das parcelas anteriores, para comprovarem os recolhimentos das demais parcelas, devendo incidir sobre cada valor mensal, atualizado monetariamente, os juros de mora devidos, na forma prevista na legislação em vigor; alertando-os que a inadimplência de qualquer parcela acarretará o vencimento antecipado do saldo devedor; 
j) encaminhar cópia desta deliberação ao Procurador-Chefe da Procuradoria da República no Maranhão, nos termos do § 3º do art. 16 da Lei 8.443/1992 c/c o § 7º do art. 209 do Regimento Interno do TCU, para adoção das medidas que entender cabíveis; e
k) dar ciência deste acórdão ao Tribunal de Contas do Estado do Maranhão (TCE/MA) e ao Conselho do Fundef no município de Santa Luzia do Paruá (MA) , destacando que o inteiro teor do acórdão, incluindo o relatório e o voto, pode ser consultado no endereço www.tcu.gov.br/acordaos."
Em 12/02/2019, contudo, o Exmo. Sr. Subprocurador-Geral do MPTCU Lucas Rocha Furtado propôs a restituição do feito para a unidade técnica se manifestar sobre os novos elementos trazidos aos autos, tendo lançado, para tanto, o seu parecer à Peça 219 nos seguintes termos:
" (...) Manifestei-me anteriormente à peça 201, oportunidade na qual sugeri que os autos fossem restituídos à Secex/MA para análise de novos documentos, peças 179 a 200, juntados pelo responsável após a realização da então última instrução do processo, peça 156. Considerei, na ocasião, que esses novos documentos poderiam resolver inconsistências que serviam de fundamento, ao menos em parte, para a condenação proposta pela unidade técnica. Essa expectativa, consoante percuciente exame empreendido na nova instrução à peça 204, se mostrou acertada. O dano atribuído ao responsável, a partir dos novos elementos trazidos pelo responsável, foi reduzido de R$ 702.787,03 (em valores atualizados até 27/3/2018) para R$ 321.753,85 (em valores atualizados até 19/9/2018) na instrução à peça 204.
Havendo os autos retornado a este Gabinete para a emissão de novo pronunciamento, o responsável interviu novamente no processo, desta feita com os argumentos e documentos constantes das peças 207 a 218. Ele alega que, se analisados os pontos ora apresentados, as imputações propostas na instrução mais recente também serão afastadas.
A partir de exame perfunctório dos fatos retratados nesses documentos, parece-me que, com efeito, justificam o retorno dos autos uma vez mais para exame pela unidade técnica. Merece menção, a título de exemplo, o débito bancário indicado no extrato à peça 209, p. 62, no valor de R$ 13.090,00, realizado no dia 23/6/2000. Trata-se, à primeira vista, exatamente da demonstração reclamada na instrução à peça 204, item 32, para elidir, da importância remanescente do débito, o valor de R$ 12.268,60, correspondente à ordem de pagamento e ao recibo datados de 30/6/2000.
Ante o exposto, submeto os autos à Vossa Excelência, a quem compete instruir o feito nos termos do art. 157 do Regimento Interno do TCU, sugerindo que, em homenagem ao princípio da verdade material, sejam restituídos em caráter excepcional à unidade técnica para exame da manifestação em referência, bem assim da nova documentação juntada pelo responsável."
Em 20/02/2019, determinei o retorno do processo, no entanto, para colher a devida manifestação do MPTCU sobre o mérito do feito e, assim, proferi o despacho lançado à Peça 220 nos seguintes termos:
"Considerando que se trata de tomada de contas especial autuada a partir da conversão de processo de auditoria, por força do Acórdão 2.608/2004 proferido pela 2ª Câmara do TCU, sob a relatoria do emérito Ministro-Substituto Lincoln Magalhães da Rocha (Relação 59/2004) , no sentido de determinar a citação de Riod Ayoub Jorge, como prefeito de Santa Luzia do Paruá - MA (gestões: 1997-2000 e 2001-2004) , diante irregularidades na aplicação de recursos federais transferidos ao referido município pelo então Fundef, durante o período de 2000 e 2002, e pelo Programa Nacional de Alimentação Escolar (PNAE) , durante o período de 1997 a 2000, além do repasse federal no bojo do Convênio 800029/2002 celebrado com o FNDE;
Considerando que, após a análise final do feito, a unidade técnica emitiu o seu parecer conclusivo e, entre outras propostas, sugeriu a irregularidade das contas de vários responsáveis, com a subsequente aplicação da multa legal, além de propor a condenação, em débito, do Sr. Riod Ayoub Jorge;
Considerando, por seu turno, que o MPTCU teria emitido o seu parecer, não se manifestando, porém, sobre o mérito do feito, já que apenas teria, preliminarmente, suscitado a suposta necessidade de retorno do processo à etapa de instrução pela unidade técnica, com o intuito de promover a análise de novos elementos de defesa acostados às Peças 207-218 pelo Sr. Riod Barbosa Ayoub (OAB/MA nº 3.832) , como procurador do responsável (Sr. Riod Ayoub Jorge) ;
Considerando que, ao emitir o seu parecer, o MPTCU deveria ter se manifestado também sobre o mérito do feito, ainda que suscite a aludida questão preliminar, ante a eventualidade de a preliminar não ser acolhida pelo Ministro-Relator, nos termos do art. 62, § 2º, do RITCU; e
Considerando que a eventual determinação para o retorno do feito à etapa de instrução, na unidade técnica, tenderia a resultar apenas na procrastinação do andamento do presente processo, até porque, em plena sintonia com a legislação aplicável, o próprio MPTCU pode e deve promover a análise desses supostos novos elementos de defesa acostados às Peças 207-218, não subsistindo a suposta necessidade de retorno do feito;
Considerando que, mais adiante, o Ministro-Relator e o TCU também poderão e deverão eventualmente avaliar esses supostos novos elementos de defesa acostados às Peças 207-218, a despeito de não ter sido promovido o suscitado retorno do feito à etapa de instrução, em plena consonância com os princípios da celeridade processual e do devido processo legal, não resultando, pois, em prejuízo à material apreciação da defesa oferecida pelo aludido responsável;
Determino o pronto e imediato envio do presente processo ao MPTCU, em sintonia com os princípios da celeridade processual e do devido processo legal, para que se digne a promover a sua manifestação por escrito sobre o mérito do presente feito, sem prejuízo de promover a eventual análise sobre os elementos de defesa acostados às Peças 207-218.
Ao MPTCU, para as providências cabíveis, com a devida urgência, já que o presente feito foi autuado em 2003 e, até este ano de 2019 (16 anos depois) , ainda não obteve o seu necessário julgamento de mérito."
Por conseguinte, em 25/02/2019, o Exmo. Sr. Subprocurador-Geral do MPTCU Lucas Rocha Furtado passou a também se manifestar sobre o mérito do feito, tendo lançado o seu parecer à Peça 221 nos seguintes termos: 
"Este Ministério Público está ciente de que o Regimento Interno do TCU, em seu art. 62, § 2º, dispõe que o Ministério Público, "na oportunidade em que emitir o seu parecer, (...) , mesmo que suscite questão preliminar, manifestar-se-á também quanto ao mérito, ante a eventualidade daquela não ser acolhida". Considerando que os autos retornaram a este Gabinete em razão de haver-me abstido na manifestação à peça 219 de oferecer proposta direta e explícita sobre o mérito do processo, creio ser momento oportuno para lembrar as ponderações que propus no parecer exarado no TC-Processo 037.096/2011-7 e que foram acolhidas no voto condutor do Acórdão 6481/2014-TCU-Segunda Câmara, no sentido de que o dispositivo regimental em tela encerra não uma imposição, mas uma sugestão.
Não é demais frisar que a duração dos processos merece atenção permanente deste Gabinete, razão pela qual compartilho da especial preocupação revelada por Vossa Excelência quanto ao caso vertente. Apontei no parecer anterior, por isso mesmo, os elementos que me levaram a acreditar que a apresentação, pela segunda vez, de novos documentos pelo responsável não tinha propósito meramente procrastinatório. Com efeito, sua primeira intervenção nesse sentido resultou, após acurado exame pela unidade técnica dos fatos correspondentes, na redução do valor da condenação proposta de R$ 702.787,03 para R$ 321.753,85. Há indícios - cuja confirmação depende do aprofundamento do exame dos fatos retratados na documentação juntada mais recentemente - de que sua segunda intervenção, conforme também indiquei no parecer anterior, poderia, para a determinação da verdade material, ser igualmente produtiva. Cuida-se aparentemente de fatos, entre outros, cuja comprovação fora reclamada pela unidade técnica na última instrução.
Não desejando afastar-me das questões incumbidas legal e constitucionalmente ao exame do Ministério Público, observo por fim, que já havia expressado, embora não de maneira direta, minha concordância com a conclusão externada pela unidade técnica na instrução à peça 204, ao menos segundo os elementos de que ela dispunha até então. Com efeito, afirmei que se mostrou acertada a expectativa de que os novos documentos poderiam resolver, ao menos em parte, as inconsistências que fundamentavam a proposta original de condenação, vale dizer, que concordava com a proposta de condenação reduzida da unidade técnica. Se, nada obstante, anseia-se por manifestação explícita, endosso a proposta da unidade técnica à peça 204, sem prejuízo de adicionalmente reiterar a sugestão contida no parecer à peça 219."
Por fim, em 22/03/2019, a partir dos esclarecimentos complementares solicitados pela minha assessoria junto ao advogado da parte, o responsável acostou os novos documentos às Peças 222 a 229. 
	É o Relatório.

8.1. Riod Barbosa Ayoub (OAB/MA 3.832), entre outros, representando o Sr. Riod Ayoub Jorge.

Subprocurador-Geral Lucas Rocha Furtado.

TOMADA DE CONTAS ESPECIAL. IRREGULARIDADES NA APLICAÇÃO DE RECURSOS DO FUNDEF E DO PNAE. CITAÇÃO E AUDIÊNCIAS. NOVOS ELEMENTOS DE DEFESA ACOSTADOS AOS AUTOS. FIXAÇÃO DE PRAZO PARA A NOVA ANÁLISE E A MANIFESTAÇÃO CONCLUSIVA DA UNIDADE TÉCNICA E DO MPTCU.

TOMADA DE CONTAS ESPECIAL (TCE)

Secretaria do TCU no Estado do Maranhão (Sec-MA).

Trata-se de tomada de contas especial autuada a partir da conversão de processo de fiscalização, nos termos do Acórdão 2608/2004-TCU-Segunda Câmara, em desfavor de Riod Ayoub Jorge, como então prefeito de Santa Luzia do Paruá - MA (gestões: 1997-2000 e 2001-2004) , entre outros responsáveis, diante dos indícios de irregularidade na aplicação de recursos federais transferidos ao referido município sob o valor total de R$ 843.509,26 pelo Fundo de Manutenção e Desenvolvimento do Ensino Fundamental e de Valorização do Magistério - Fundef, durante os exercícios de 2000 e 2002, e pelo Programa Nacional de Alimentação Escolar - PNAE, durante os exercícios de 1997 a 2002, além do repasse federal pelo Convênio 800029/2002 celebrado com o FNDE para a formação e a capacitação de professores.
Em 16/02/2006, foi promovida a citação do então prefeito, além da sua audiência em conjunto com os outros gestores, para que se manifestassem sobre as aludidas irregularidades detectadas nas referidas ações orçamentárias. 
Em 26/08/2010, o prosseguimento da presente TCE foi sobrestado, todavia, até que o TCU deliberasse sobre o recurso de reconsideração interposto pelo Sr. Ryod Ayoub Jorge, entre outros responsáveis, no bojo do TC Processo 011.143/2002-8, por se tratar de caso semelhante com possível repercussão sobre o indicativo de débito apurado nos recursos do PNAE 2001.
O referido TC Processo 011.143/2002-8 também cuidou de TCE sobre os indícios de dano ao erário na aplicação de recursos federais repassados ao Município de Santa Luzia do Paruá - MA pelo FNDE, durante o exercício de 2001, além do Fundo nacional de Saúde - FNS, durante o exercício de 1997, e do então Fundo de Manutenção e Desenvolvimento do Ensino Fundamental e de Valorização do Magistério - Fundef, durante o exercício de 2001. 
No âmbito do aludido TC Processo 011.143/2002-8, aliás, a 1ª Câmara do TCU teria prolatado o Acórdão 3.934/2009 no sentido de julgar irregulares as contas dos responsáveis para condená-los em débito e multa, diante dos indevidos saques diretos nas contas específicas e da não apresentação de documentação comprobatória dos dispêndios, além dos indícios de inidoneidade em documentos fiscais, entre outras irregularidades identificadas nos autos.
Sobreveio, contudo, o referido recurso de reconsideração interposto pelo Sr. Ryod Ayoub Jorge, entre outros responsáveis, tendo a 1ª Câmara do TCU proferido o Acórdão 3.917/2016 no sentido de reformar o aludido Acórdão 3.934/2009 e de, assim, julgar regulares com ressalva as contas dos responsáveis, afastando o débito originalmente imputado e as multas aplicadas.
Por conseguinte, em 04/09/2017, foi levantado o sobrestamento do presente processo e a então Secex-MA promoveu a análise final do feito, passando a propor, em suma, o integral acolhimento das defesas em relação ao PNAE e o parcial acolhimento das defesas em relação ao Fundef-2002, com a rejeição das defesas em relação ao Fundef-2000, e, assim, a unidade técnica passou a sugerir a regularidade das contas de Adão Araújo Alencar, Fábio Barbosa Ayoub, Honório Pires de Medeiros, Márcia Ayoub de Medeiros e Maria Rodrigues da Silva, dando-lhes quitação plena, sem prejuízo de julgar irregulares as contas de Riod Ayoub Jorge, João Francisco Carvalho Santos, Raimundo Nonato Veras Barros, Ana Marcélia Morais dos Santos, Cláudia Maria Gomes e Silva Pereira e Sandra Maria Gomes Marques para lhes aplicar a multa prevista no art. 58, II, da Lei nº 8.443, de 1992, tendo proposto, ainda, a condenação de Riod Ayoub Jorge ao pagamento do débito pelo valor de R$ 117.565,19 ante o correspondente dano ao erário pelo valor de R$ 12.268,60, para o Fundef-2000, e pelos valores de R$ 100,00, R$ 13.400,00, R$ 10.120,00, R$ 13.400,00, R$ 28.235,23 e R$ 40.041,36, para o Fundef-2002, além de lhe aplicar a multa prevista no art. 57 da Lei nº 8.443, de 1992.
Em 12/02/2019, o MPTCU teria preliminarmente proposto o retorno dos autos para a unidade técnica analisar a nova documentação acostada pelo Sr. Riod Ayoub Jorge, mas, em 25/02/2019, após a regimental devolução do processo pelo Ministro-Relator, o Parquet especial passou a também se manifestar sobre o mérito do feito em consonância com a aludida proposta da unidade técnica, a despeito de, preliminarmente, manter a aludida proposta pelo retorno do feito à unidade técnica.
A reiterada apresentação de novos documentos pelos responsáveis, quando o processo já estaria eventualmente instruído para o julgamento, não se coadunaria com o princípio da celeridade processual e, assim, o referido procedimento deveria ser prontamente repelido pelo TCU.
Ocorre, todavia, que essa nova documentação parece guardar estreita correlação com a eventual justificação das irregularidades apontadas nos autos e, assim, mostra-se adequada a proposta do MPTCU no sentido de determinar o retorno do feito para a nova análise da unidade técnica, em respeito aos princípios da ampla defesa e da busca da verdade material, sem prejuízo, no entanto, de o TCU fixar o devido prazo para a análise dessa documentação pela unidade técnica e, em seguida, pelo Parquet especial.
Acolho excepcionalmente, portanto, o parecer do MPTCU e, por esse ângulo, entendo que o TCU deve determinar o retorno do presente processo à unidade técnica para a avaliação sobre os novos elementos de defesa acostados às Peças 207-218 e 222-229 pelo Sr. Riod Barbosa Ayoub, como procurador do aludido responsável (Riod Ayoub Jorge) , sem prejuízo, contudo, de fixar o individual prazo de 30 dias e de 15 dias, respectivamente, para a correspondente análise pela unidade técnica e, em seguida, pelo Parquet especial.
Ante o exposto, pugno pela prolação do Acórdão ora submetido a este Colegiado.
TCU, Sala das Sessões, em 26 de março de 2019.
Ministro-Substituto ANDRÉ LUÍS DE CARVALHO 
Relator